【裁判字號】    92,上訴,368
【裁判日期】    920623
【裁判案由】    偽造文書
【裁判全文】
臺灣高等法院臺南分院刑事判決            九十二年度上訴字第三六八號     Ｃ
      上  訴  人  臺灣雲林地方法院檢察署檢察官
      被      告  甲  ○  ○
      共      同
      選任辯護人  曾  柏  暠
右上訴人因被告偽造文書案件，不服臺灣雲林地方法院九十年度訴字第三一二號中華
民國九十二年二月十七日第一審判決（起訴案號：臺灣雲林地方法院檢察署八十九年
度偵字第三四七三號），提起上訴，本院判決如左：
      主      文
原判決關於七十六年一月二十七日以前偽造文書、行使偽造文書、使公務員登載不實
部分（即左列公訴意旨(一)部分）撤銷。
甲○○、丁○○被訴如左列公訴意旨(一)部分免訴。
其他上訴駁回。
      理      由
一、公訴意旨略以：
（一）被告甲○○於民國七十五年七月十五日至泰國取得早年移居泰國之胞兄許定厚
      （現已亡故）委任書及授權書，允應為許定厚處理其所有土地於重劃後之登記
      過戶手續。被告甲○○為他人處理事務，竟為違背其任務之行為，與其女被告
      丁○○共同意圖為自己不法之利益，並基於概括之犯意，將屬於許定厚所有而
      委託被告甲○○管理之雲林縣麥寮鄉○○○段二二四、二二四－五、二二四－
      六地號、面積各為０．０七七六公頃、０．０六六０公頃、０．七三五三公頃
      持分均各為七分之一土地（經重劃後現編為同鄉○○段一七九一、一七九二、
      一０六號，此三筆土地原為許夜吟、許誦詩、許隆昌、許從、許定厚、許配、
      甲○○等七人所共有，下簡稱系爭土地），於七十五年八月八日共同偽造許定
      厚授權被告甲○○將系爭土地贈與被告丁○○之土地贈與所有權移轉契約書（
      為避免違反民法第一百零六條自己代理禁止規定之脫法行為），並連續明知贈
      與為不實之事項，由被告甲○○委請不知情之代書吳松泉（已亡故）辦理全部
      有關登記事宜，代書吳松泉乃持該偽造之契約書於七十五年九月十日，至雲林
      縣西螺地政事務所申請辦理贈與過戶登記手續予被告丁○○，而使該所之公務
      員於七十五年十月二十七日將此不實之事項登載於其職務上所掌之土地登記簿
      之公文書上，足以生損害於許定厚。復於七十六年一月二十七日，被告丁○○
      再辦理贈與過戶登記予被告甲○○，而將系爭土地登記為己有。
（二）被告前開犯行，嗣經許定厚發覺，乃要求被告甲○○將系爭土地予以登記回復
      為原來狀態，惟被告甲○○竟仍置之不理，並圖掩飾犯行，即委由被告丁○○
      偕其夫林時隆同至泰國要求許定厚將系爭土地賣與被告丁○○，但許定厚未同
      意，被告丁○○竟假借欲投資許定厚開採煤礦事業為由，而於八十一年三月二
      日，匯寄泰幣（以下未特別註明是泰幣者，均為新台幣）三百萬元予許定厚，
      並強謂該筆款項即為系爭土地買賣之價款云云。被告二人又共同連續於八十一
      年四月十三日，明知為不實之事項，而再將系爭土地以被告二人買賣為由，使
      雲林縣西螺地政事務所之公務員再次將此不實之事項登載於其職務上所掌之土
      地登記簿公文書上，過戶登記給被告丁○○所有，足以生損害於許定厚，因而
      認被告二人均觸犯刑法第二百十六條、第二百十條、第二百十四條之罪嫌。
二、免訴部分（即右列公訴意旨部分）：
（一）按追訴權之時效，如依法律之規定，偵查、起訴或審判之程序，不能開始或繼
      續時，停止其進行。前項時效停止，自停止原因消滅之日起，與停止前已經過
      之期間，一併計算。刑法第八十三條第一項、第二項定有明文。
（二）經查，本件被告甲○○、丁○○二人曾因被害人許定厚之姪丙○○、乙○○之
      告發，經臺灣雲林地方法院檢察署檢察官於八十一年十一月十二日起訴侵占犯
      行，並認其另涉犯刑法偽造文書、詐欺部分不能證明被告犯罪，惟認與起訴部
      分有牽連關係，故此部分不另為不起訴處分（詳臺灣雲林地方法院檢察署八十
      一年度偵字第三００七號），嗣侵占罪部分於八十九年七月十三日本院以係告
      發未經合法告訴為由，諭知公訴不受理之判決確定在案，而偽造文書部分既經
      不另為不起訴處分之諭知，自無所謂依法律之規定，偵查、起訴或審判之程序
      ，不能開始或繼續之情形，故公訴人認不生追訴權時效之問題，誠有誤解，合
      先敘明。
（三）次查，公訴人認被告甲○○、丁○○於七十五年八月八日共同偽造許定厚授權
      予甲○○將系爭三筆土地贈與丁○○之土地贈與所有權移轉契約書，並委請代
      書吳松泉於七十五年九月十日至雲林縣西螺地政事務所行使之，因而使雲林縣
      地政事務所而為不實之登載，則其偽造文書後復持以行使，其偽造之低度行為
      應為行使之高度行為所吸收（最高法院八十七年度台上字第二七八六號判決參
      照），僅論以行使偽造私文書，又行使偽造私文書與使公務員登載不實間，有
      方法目的之牽連關係，應依刑法第五十五條之規定從一重而以行使偽造私文書
      論斷。又公訴人認被告甲○○、丁○○於七十五年十月二十七日、七十六年一
      月二十七日、八十一年四月十三日，三次明知為不實之事項而使公務員登載不
      實，係屬連續犯等情。惟查丁○○於七十六年一月二十七日將系爭土地移轉過
      戶登記予甲○○後，嗣為許定厚所發覺並要求甲○○將前開土地予以登記回復
      為原來狀態，而被告甲○○置之不理，遲至八十一年二月十五日時，始委由被
      告丁○○與其夫婿林時隆至泰國要求將前揭土地售予丁○○，然因許定厚認被
      告甲○○短報地價而要求取消，被告甲○○始於八十一年四月十三日以買賣為
      由，將系爭土地過戶登記予被告丁○○，足見被告甲○○係因與許定厚之買賣
      不成後，始起意將系爭土地以買賣為原因由甲○○過戶予丁○○，參以七十六
      年一月二十七日至八十一年二月十五日間已逾五年有餘，故此次之過戶登記縱
      屬不實亦難認被告係基於概括之犯意為之，因之八十一年二月十五日之移轉過
      戶登記與七十五年十月二十七日、七十六年一月二十七日之移轉過戶登記，難
      認係出於概括犯意為之，應非連續犯。
（三）末查，公訴人認被告甲○○、丁○○連續於七十五年十月二十七日、七十六年
      一月二十七日明知為不實之事項而使公務員登載不實，因公訴人首開侵占罪起
      訴，並認其另涉犯刑法偽造文書、詐欺部分不能證明被告犯罪，惟認與起訴部
      分有牽連關係，故此部分不另為不起訴處分（詳臺灣雲林地方法院檢察署八十
      一年度偵字第三００七號），嗣侵占罪部分於八十九年七月十三日本院以係告
      發未經合法告訴為由，諭知公訴不受理之判決確定在案，而偽造文書部分既經
      不另為不起訴處分之諭知，自無所謂依法律之規定，偵查、起訴或審判之程序
      ，不能開始或繼續之情形，故公訴人認不生追訴權時效之問題，誠有誤解，已
      如前述，故自八十一年七月十三日受理偵查起至八十九年七月十三日止，侵占
      罪部分在偵查及審判程序進行中，依司法院大法官會議解釋釋字第一百三十八
      號解釋意旨，固不生追訴時效之問題，惟偽造文書部分雖於八十一年七月十三
      日受理偵查，而公訴人既認為其不能成立而於八十一年十一月十二日敘明理由
      為不另為不起訴處分之諭知，則其僅於八十一年七月十三日至八十一年十一月
      十二日間不生追訴權時效之問題，故公訴人認為本件於八十一年七月十三日起
      至八十九年七月十三日間時效停止進行，不生追訴時效之問題，似有誤會。
（四）綜上所述，前揭本件公訴意旨所指之犯行，均為最重本刑十年未滿之有期徒
      刑，其追訴權依刑法第八十條第一項第二款之規定為十年，前揭公訴意旨部
      分之犯罪事實，其犯罪時間分別於七十五年八月八日、九月十日、十月二十七
      日及七十六年一月二十七日，雖於八十一年七月十三日至十一月十二日間因偵
      查而時效停止進行，縱各犯罪事實間有牽連犯、連續犯之關係，其追訴權時效
      亦應於八十六年五月二十六日屆滿，本件告發人遲至於八十九年七月十九日始
      向臺灣雲林地方法院檢察署為告發，其追訴權時效應已完成。
（五）原審以不能證明被告有公訴意旨(一)部分之犯行，因之諭知被告無罪之判決，固
      非無見。然原審就上開各節疏未詳查，顯有未洽，檢察官上訴意旨指摘原判決
      不當，雖無理由，惟原判決關於此部分既有上開不當，自屬無可維持，自應由
      本院將原判決該部分予以撤銷，依刑事訴訟法第三百零二條第二款之規定，為
      免訴之判決。
三、無罪部分：
（一）按刑法第二百十條之偽造文書罪，指無制作權不法制作者而言，若自己之文書
      ，縱有不實之記載，要難構成本條之罪（最高法院四十七年度台上字第三六五
      號判例參照）。又依土地法第四十三條規定，依本法所為之登記，有絕對效力
      。
（二）經查，於上開公訴意旨（一）之部分（均以贈與為原因第一次移轉登記予丁○
      ○，嗣又由丁○○移轉登記予甲○○），縱被告甲○○確有上開偽造文書及使
      登載不實犯行，惟本於土地登記有絕對之效力，於真正權利人尚未為塗銷登記
      前，被告甲○○仍為上開地號土地之所有權人，因之被告甲○○基於所有權人
      之地位於八十一年四月十三日以買賣為由將上開地號土地過戶登記予被告丁○
      ○，乃本於土地登記上之所有權人之地位所為處分行為而制作之相關文書，屬
      有制作權人所制作之文書，並非偽造文書，參諸前揭說明，被告丁○○與甲○
      ○於八十一年四月十三日為上開地號土地之買賣過戶登記時，被告甲○○既為
      土地登記簿上之所有人，其為上開買賣之過戶登記，甲○○與丁○○間既有不
      動產物權移轉之合意，客觀上亦無發生使公務員為登載不實之情形，自難認該
      當於刑法第二百十四條之使公務員為登載不實罪。
（三）此部分原審以被告甲○○、丁○○之犯罪不能證明，因之為被告無罪之諭知，
      核無不合。檢察官上訴意旨指摘原判決採證不當，為無理由，應予駁回。
據上論斷，應依刑事訴訟法第三百六十八條、第三百六十九條第一項前段、第三百六
十四條、第三百零二條第二款，判決如主文。
本案經檢察官曾銘芳到庭執行職務。
中    華    民    國      九十二      年      六      月      二十三    日
                                  臺灣高等法院臺南分院刑事第三庭
                                      審判長法官  陳    義    仲
                                            法官  楊    子    莊
                                            法官  宋    明    蒼
右正本證明與原本無異。
如不服本判決，應於判決送達後十日內向本院提出上訴狀，其未敘述理由者並應於提
出上訴狀後十日內向本院補提理由書（應附繕本)。
                                      法院書記官  余    素    美
中    華    民    國      九十二      年      六      月      二十五    日


司法院資訊處製作；財團法人民間司法改革基金會備份。
